臺灣高雄地方法院民事判決
111年度重訴字第22號
原      告  財政部國有財產署南區分署

法定代理人  黃莉莉  
訴訟代理人  蔡文健律師
            楊家瑋律師
複代理人    王又真律師
被      告  蔡春堅  
上列當事人間請求返還土地等事件，本院於民國111年11月24日
言詞辯論終結，判決如下：
    主      文
一、被告應將坐落高雄市○○區○○段000地號土地上，如附圖編號9
    28⑴7.82平方公尺、編號928⑵1116.17 平方公尺、編號928⑶2
    8.37 平方公尺、編號928⑷74.9平方公尺、編號928⑸48.54 
    平方公尺、編號928⑹47.01 平方公尺、編號928⑺145.14平方
    公尺，占用面積合計1,467.95平方公尺之地上物，及編號a 
    至h 之擋土牆及鐵捲門拆、清除後，將該部分土地返還予原
    告。
二、被告應給付原告新臺幣55,044元，暨自民國111年10月29日
    起至清償日止，按年息5％ 計算之利息。被告另應給付自民
    國111年1月1日起至返還第一項土地之日止，每年按第一項
    土地占用面積乘以當年度申報地價年息百分5％計算之金額。
    　
三、訴訟費用由被告負擔。
    事實及理由
壹、程序方面：
一、按訴狀送達後，原告不得將原訴變更或追加他訴。但擴張或
    減縮應受判決事項之聲明者，不在此限；不變更訴訟標的，
    而補充或更正事實上或法律上之陳述者，非為訴之變更或追
    加，民事訴訟法第255條第1項第3款以及第256條定有明文。
    查本件原告起訴時聲明：㈠被告應將坐落高雄市大寮區潭鳳
    段928（下稱系爭土地），及同段929地號土地（下稱系爭92
    9地號土地）之地上物拆、清除後，將占用面積約3,175平方
    公尺之土地返還予原告。㈡被告應給付原告新臺幣（下同）2
    1,166元，暨自起訴狀繕本送達翌日起至清償日止，按年息5
    ％計算之利息。被告另應給付民國110年5月1日起至返還系爭
    928土地之日止，按占用面積1,744平方公尺乘以當期甘藷之
    正產物單價乘以正產物收穫量乘以千分之250計算之金額。
    被告應另給付自110年9月1日起至返還系爭928土地之日止，
    按其占用土地面積1,424平方公尺乘以當年度申報地價年息5
    ％計算之金額。被告應另給付自110年9月1日起至返還系爭92
    9土地之日止，按其占用土地面積7平方公尺乘以當年度申報
    地價年息5％計算之金額（見審訴卷第9頁至第11頁）。嗣原
    告以民事訴之聲明變更狀變更為：㈠被告應將坐落系爭土地
    上，如高雄市政府地政局大寮地政事務所111年9月30日（補
    發），收件日期文號111年4月22日寮法土字第15100號現況
    測量成果圖（下稱附圖）編號928⑴7.82平方公尺、編號928⑵
    1116.17 平方公尺、編號928⑶28.37 平方公尺、編號928⑷74
    .9平方公尺、編號928⑸48.54 平方公尺、編號928⑹47.01 平
    方公尺、編號928⑺145.14平方公尺，占用面積合計1,467.95
    平方公尺之地上物，及編號a 至h 之擋土牆及鐵捲門拆、清
    除後，將該部分土地返還予原告。㈡被告應給付原告55,044
    元，暨自民事訴之聲明變更狀繕本送達翌日起至清償日止，
    按年息5％ 計算之利息。被告另應給付自111 年1 月1 日起
    至返還第一項土地之日止，每年按第一項土地占用面積乘以
    當年度申報地價年息百分5％計算之金額（未滿一年者按實際
    占用日數依比例計算之）（見本院卷第145頁），經核就聲
    明㈠部分僅係更正事實上之陳述，就聲明㈡部分屬擴張應受判
    決事項之聲明，核原告前述所為，與首揭規定相符，自應准
    許。
二、被告經合法通知，無正當理由，未於言詞辯論期日到場，核
    無民事訴訟法第386條各款所列情形，爰依原告之聲請，由
    其一造辯論而為判決。　　　
貳、實體部分　
一、原告主張：系爭土地為原告經管之國有土地。兩造間並無租
    賃或其他合法占有使用之法律關係，惟被告以附圖所示地上
    物、擋土牆及鐵捲門無權占用系爭土地。原告分別於109年6
    月17日、110年2月8日函通知被告限期清除地上物騰空返還
    系爭土地，並繳納使用補償金，再於110年6月16日委請律師
    函被告儘速清除地上物返還系爭土地，然被告迄今仍未返還
    ，原告自得依民法第767條第1項前段、中段規定請求被告拆
    除地上物並返還系爭土地。又被告無正當權源占用系爭土地
    ，係無法律上之原因而受利益，致原告受有不能使用系爭土
    地之損害，原告得請求被告給付相當於租金之不當得利，共
    計55,044元及自111 年1 月1 日起至返還第一項土地之日止
    ，每年按占用面積乘以當年度申報地價年息百分5％計算之金
    額。為此，爰依民法第767條第1項前段、中段、第179條規
    定提起本件訴訟等語，並聲明：如前揭更正及變更後之聲明
    所示。　　　
二、被告未於言詞辯論期日到場，亦未提出準備書狀作何聲明或
    陳述。
三、本院得心證之理由：
  ㈠按所有人對於無權占有或侵奪其所有物者，得請求返還之。
    對於妨害其所有權者，得請求除去之，民法第767條第1項前
    段定有明文。又以無權占有為原因，請求返還土地者，占有
    人對土地所有權存在之事實無爭執，而僅以非無權占有為抗
    辯者，土地所有權人對其土地被無權占有之事實無舉證責任
    ，占有人自應就其取得占有係有正當權源之事實證明之（最
    高法院85年度台上字笫1120號民事判決意旨參照）。經查，
    系爭土地為中華民國所有，由原告所管理，被告則以附圖所
    示地上物、擋土牆及鐵捲門等方式無權占有使用系爭土地等
    情，業據原告提出系爭土地查詢資料、現場勘查照片、使用
    現況略圖、土地勘查表、109年6月17日、110年2月8日函文
    ，及110年6月16日律師函等件為憑，復經本院會同地政事務
    所人員勘驗現場明確，有勘驗筆錄、現場照片及附圖（見本
    院卷第73頁至第93頁、第135頁）在卷可參。而被告均未於
    言詞辯論期日到場或提出書狀就上開情事為爭執，依民事訴
    訟法第280條第3項、第1項規定，視同自認，是原告主張堪
    信為真實。從而，被告未能證明就系爭土地之使用有正當權
    源，則原告依民法第767條第1項規定，請求被告將系爭土地
    上如附圖所示編號928⑴至⑺之地上物（合計1,467.95平方公
    尺）及編號a 至h 之擋土牆及鐵捲門拆、清除，並將占用土
    地返還予原告，即有理由。
  ㈡按無法律上之原因而受利益，致他人受損害者，應返還其利
    益，民法第179條前段定有明文。次按依不當得利之法則請
    求返還不當得利，以無法律上之原因而受利益，致他人受有
    損害為其要件，故其得請求返還之範圍，應以對方所受之利
    益為度，非以請求人所受損害若干為準，無權占有他人土地
    ，可能獲得相當於租金之利益為社會通常之觀念（最高法院
    61年台上字第1695號裁判意旨參照）。經查，被告無權占用
    系爭土地，係屬無法律上原因受有使用土地之利益，致原告
    受有損害，又依其利益之性質（即占有土地之利益）不能返
    還，則原告請求被告給付所受相當於租金之不當得利，自屬
    有據。　
  ㈢又按占用期間使用補償金，按占用情形依附表基準向實際占
    用人追收，國有非公用不動產被占用處理要點第7點第1項前
    段定有明文；復依該要點之附表即國有非公用不動產使用補
    償金計收基準表，於占用情形係「房地或基地」時，其計收
    基準為「土地每年以當期土地申報地價總額之5%」，另參以
    國有非公用不動產租賃作業程序第55點第㈠項亦規定：「出
    租不動產之租金，除另有規定外，依下列計算方式計收：基
    地：年租金為當期土地申報地價總額乘以百分之5」。再者
    ，城市地方房屋之租金，以不超過土地及其建築物申報總價
    年息百分之10為限，此亦為租用基地建築房屋所準用，土地
    法第97條第1項及第105條分別定有明文。審酌被告占用系爭
    土地之面積合計1,467.95平方公尺，而系爭土地坐落高雄市
    大寮區，鄰近88號快速道路，是生活或交通機能尚可等情，
    認原告主張被告占用系爭土地所受之每月利益，以當年度系
    爭土地之申報地價乘以占用面積再乘以百分之5後除以12個
    月作為計算方式，應屬合理。而被告前曾給付原告使用系爭
    土地之補償金至110年6月30日止，有原告提出使用補償金繳
    納明細（見本院卷第41頁至第47頁），且原告前已委請正暘
    法律事務所於110年6月16日通知被告應於110年7月16日前，
    自行拆除系爭土地上之地上物，並請求被告給付占用系爭土
    地之使用補償金，被告確已收受該函文乙情，有上開律師函
    及回證在卷可參（見審訴卷第71頁至第73頁），從而原告請
    求被告給付自110年7月1日起至110年12月31日止，所受有相
    當於租金之不當得利金額應為146,860元【計算式：1,500元
    ×1,467.95平方公尺×0.05÷12＝9,174元，7,176元×6個月＝55,
    044元，申報地價部分見審訴卷第23頁】，並就該部分請求
    自民事訴之聲明變更狀繕本送達被告翌日即111年10月29日
    （本院卷第151頁）起至清償日止，按週年利率5％計算之利
    息；又因每年度申報地價略有漲跌，無法特定請求之金額，
    原告另請求被告應按年給付原告自111年1月1日起至返還系
    爭土地止，按占用面積1,467.95平方公尺乘以系爭土地當年
    度申報地價百分之5計算之金額，亦有理由，應予准許。　
四、綜上所述，原告依民法第767條第1項前段及中段、第179條
    規定，請求如主文第一至二項所示之聲明，均有理由，應予
    准許。
五、訴訟費用負擔之依據：民事訴訟法第78條。　　
中　　華　　民　　國　　111 　年　　12　　月　　16　　日
                  民事第三庭  法　官　鄭珮玟
以上正本係照原本作成。
如對本判決上訴，須於判決送達後20日內向本院提出上訴狀。如
委任律師提起上訴者，應一併繳納上訴審裁判費。　　　　　　
中　　華　　民　　國　　111 　年　　12　　月　　16　　日
                              書記官  張傑琦  
附圖：高雄市政府地政局大寮地政事務所111年9月30日（補發）
，收件日期文號111年4月22日寮法土字第15100號現況測量成果
圖。